【裁判字號】    98,上訴,303
【裁判日期】    980527
【裁判案由】    強盜
【裁判全文】
臺灣高等法院臺南分院刑事判決         98年度上訴字第303號
上  訴  人  臺灣臺南地方法院檢察署檢察官
被      告  甲○○
                    現於台灣高雄女子監獄另案執行中
輔  佐  人
即被告之父  乙○○
選任辯護人  陳慶鴻  律師
上列上訴人因被告強盜案件，不服臺灣臺南地方法院97年度訴字
第1435號中華民國97年12月31日第一審判決（起訴案號：臺灣臺
南地方法院檢察署97年度偵字第9526號），提起上訴，本院判決
如下：
    主  文
上訴駁回。
    理  由
一、公訴意旨略以：被告甲○○曾有多次竊盜前科，其中1次經
    臺灣高雄地方法院判處有期徒刑6月確定，於民國93年3月29
    日執行完畢。仍不知悛悔，復意圖為自己不法之所有，於95
    年4月30日9時30分許，在臺南市○○區○○路193號「戴爾
    美語中心」內，佯向褚懿華詢問美語課程，再以有急事要先
    走方式而離開，復趁褚懿華入洗手間洗杯子未注意之際，入
    內竊取褚懿華所有置於店裡手提袋內之LV皮夾及另只皮夾中
    之現金新臺幣（下同）1萬2000元得手，適為褚懿華探頭發
    覺，上前捉住被告甲○○拿皮夾之手，被告甲○○為防護贓
    物及脫免被捕，竟當場施以強暴行為以手強推褚懿華阻止其
    取回皮包，褚懿華為取回皮包及阻止被告甲○○逃逸，致在
    雙方強力拉扯約2、3分鐘中，褚懿華受有手部瘀青之傷害（
    傷害部分未經告訴），雙方拉扯數回，被告甲○○手拿之皮
    夾掉在地上，奮力掙脫後即往外逃逸。嗣為警依現場監視器
    監視影帶循線查獲，因認被告甲○○涉犯刑法第329條之準
    強盜罪嫌。
二、按刑法第329條之規定旨在以刑罰之手段，保障人民之身體
    自由、人身安全及財產權，免受他人非法之侵害，以實現憲
    法第8條、第22條及第15條規定之意旨。立法者就竊盜或搶
    奪而當場施以強暴、脅迫者，僅列舉防護贓物、脫免逮捕或
    湮滅罪證三種經常導致強暴、脅迫行為之具體事由，係選擇
    對身體自由與人身安全較為危險之情形，視為與強盜行為相
    同，而予以重罰。故擬制為強盜行為之準強盜罪，雖未如刑
    法第328條強盜罪之規定，將實施強暴、脅迫所導致被害人
    或第三人不能抗拒之要件予以明文規定，惟必於竊盜或搶奪
    之際，當場實施之強暴、脅迫行為，已達使人難以抗拒之程
    度，其行為之客觀不法，方與強盜行為之客觀不法相當，而
    得與強盜罪同其法定刑，此經司法院釋字第630號解釋、最
    高法院96年台上字第7380號判決闡述明白。
三、訊據被告甲○○對其於上揭時、地竊盜之事實固坦承不諱，
    惟辯稱其並未當場對被害人褚懿華施以強暴、脅迫之行為等
    語。經查：
(一)、證人即被害人褚懿華前於偵查中證稱：伊當時有與被告拉扯
    約2、3分鐘，伊的手有抓住被告的手，被告用一手把伊推開
    ，因為伊捉住被告，被告要逃跑，拉扯間皮包就掉下來（見
    偵查卷第15至16頁）；嗣於原審審理時則證稱：當時伊發現
    被告將伊皮夾竊走時，因皮夾裡面有6張信用卡，故伊告訴
    自己一定要把皮夾搶回來，不能讓被告將皮夾拿走，故伊的
    手應該是去抓住皮夾，拉扯一段時間後，皮夾掉下來，然後
    被告就掙脫逃走，後來伊發現伊手部虎口位置有一點瘀青，
    肩膀感覺有拉傷，但伊沒有與被告發生扭打（見原審卷第93
    至97頁）；復於本院審理中來院證稱：【（問：被告行竊的
    時候是否剛好被妳發現？）當時因為大門有關沒有關聲響差
    異很大，我在洗手間洗杯子的時候覺得外面的聲音很大、很
    吵，我才從洗手間走出來看，就發現她拿著我的皮夾轉身要
    離開。】【（問：當時你有無去抓她的手？）我上前要去搶
    回我的皮夾，她當下並沒有想將皮夾還給我。】【（問：後
    來被告有無與你發生拉扯？）有的。】【（問：當時是拉扯
    皮夾？）當時她是有與我發生拉扯，我是想要拿回我的皮夾
    ，她是想要離開。我們就互相拉扯，大概是從律師所坐的席
    位拉扯到檢察官的席位前面。】【（問：當時是妳被她拉出
    去，還是她被妳拉進來？）是我被她拉出去。】【（問：被
    告有無出手打妳？）沒有。】【（問：當時拉扯的情形？）
    詳細的情形我現在有點記不清楚，我只知道我要將皮夾拿回
    來，因為我皮夾除了現款外還有六張的信用卡；我手上的傷
    勢是因為拉扯皮夾造成的。】【（問：皮夾掉下來之後，妳
    是否還有拉她？）我還有拉著她，因為我不知道她還有沒有
    拿我其他的東西。當時我們在拉扯的時候有被她掙脫了，我
    手上的杯子才掉在地上。】等語。是依被害人褚懿華之上揭
    證詞，縱認被告當時確有為防護贓物或脫免逮捕，因被害人
    褚懿華奮力捉住被告、並用力拉扯皮包之過程間，有造成其
    身體受傷之情形，然此尚難認被告有主動、積極地對被害人
    褚懿華之身體，施加至使其難以抗拒之強暴、脅迫行為。
(二)、又被告於偵查中陳稱：【…因我竊取被害人皮包拿在左手被
    發現，我要離開現場遭被害人制止教我不要跑，我會怕，不
    聽他的制止，他右手拉著我左手，左手拉著我右手不讓我離
    開，我用力將被害人抓住我的手甩開，因我怕被抓送到警察
    局。】【（問：你為何將皮包放置現場？）因我見被害人出
    來我趕快將皮包丟棄逃離現場。】【我用力將被害人抓住我
    的手甩開，因為我怕被抓到警察局，我不知道觸犯強盜罪。
    】（見警卷第8頁、偵卷第10、11頁），依其陳述內容可知
    ，被告主觀上乃為脫免逮捕之目的。
(三)、按所謂【強暴】乃指對人身體為有形力之不法行使；所謂【
    脅迫】乃指依情形，對人為攻擊之威脅行為，或使對方生恐
    怖心理而強制其為一定作為或不作為。惟該「強暴」、「脅
    迫」之程度是否應如刑法第328條強盜罪所規定「至使不能
    抗拒」之程度？學者及實務向來有不同見解（學者多數認為
    應與強盜罪之客觀行為程度相當；而實務認為僅需有強暴、
    脅迫行為即為以足），惟最新實務見解即大法官釋字第630
    號認為：【刑法第329條準強盜罪雖未如刑法第328條強盜罪
    之規定，將實施強暴、脅迫所導致被害人或第三人不能抗拒
    之要件予以明文規定，惟必於竊盜或搶奪之際，當場實施之
    強暴、脅迫行為，已達使人難以抗拒之程度，其行為之客觀
    不法，方與強盜行為之客觀不法相當，而得與強盜罪同其法
    定刑。據此以觀，刑法第329條之規定，並未有擴大適用於
    竊盜或搶奪之際，僅屬當場虛張聲勢或與被害人或第三人有
    短暫輕微肢體衝突之情形。】，依上揭釋字見解，可知該刑
    法第329條之【強暴】、【脅迫】行為客觀不法狀態應達【
    使人難以抗拒】之程度。（惟學者之立場仍認為應達至使不
    能抗拒程度）。況行為人為脫免逮捕，而以暴力掙脫，實屬
    人之常情，其期待可能性甚為薄弱，故於修法之前，在適用
    層次上增加「至使不能抗拒」或「使人難以抗拒」此一不成
    文構成要素以限縮強暴、脅迫概念，亦較能符合罪刑相當原
    則。
(四)、又所謂【不能抗拒】或【難以抗拒】之判斷標準，實務就不
    能抗拒採取客觀標準：「強盜罪之強暴脅迫，以所施用威嚇
    程度，客觀上足以壓抑被害人之意思，至使不能抗拒為已足
    。至施用之威嚇手段，客觀上是否足以壓抑被害人之意思自
    由，應依一般人在同一情況下，其意思自由是否因此受壓制
    為斷，不以被害人之主觀意思為準。」依學說，則以行為人
    與被害人人數、年齡、性別、性格、體能、犯罪時間、場所
    、凶器有無、凶器種類、使用方法及被害人主觀上對該行為
    之反應為綜合判斷。換言之，實務所認定之「難以抗拒」之
    程度，應係指客觀上壓抑被害人之意思自由，而使其難以抗
    拒該不法行為之情況。
(五)、綜上所述，本案被告與被害人褚懿華間之拉扯行為，乃對人
    之身體為有形力之不法行使，惟依被害人褚懿華於偵查中之
    陳稱：「…該婦人在我發現之際我拉住她時，她隨即鬆手將
    LV皮夾掉在桌上，而要往外脫逃之際我上前拉住她，但還是
    讓她逃走。」、「因我發現她竊盜我的皮包，所以我抓住她
    的手，她為逃離現場而反抗。雙方拉扯，我大喊搶奪，她似
    乎怕路人會幫忙抓她，才把手中皮包放手，雙手大力把我推
    開不顧右衣領被我扯破迅速逃離現場。」（見警卷第30、31
    頁）。可知被告與被害人間之拉扯行為，在被害人主觀上並
    無意思不自由而令其難以抗拒之情況存在。甚者被害人有主
    動拉扯被告阻止其離開現場之行為，此僅為被告與被害人有
    短暫輕微肢體衝突之情形。自應認與刑法第329條之準強盜
    罪構成要件不符，應僅係犯刑法第320條第1項之竊盜罪（傷
    害罪部分被害人褚懿華未告訴）。公訴意旨認被告涉有刑法
    第329條之準強盜罪，自有違誤，應變更法條論以竊盜罪。
四、惟按案件曾經判決確定者，應諭知免訴之判決，刑事訴訟法
    第302條第1款定有明文。而免訴判決關於實質上一罪或裁判
    上一罪，均有其適用。連續犯一部分犯罪事實曾經判決確定
    者，其效力當然及於全部，此種事實係因審判不可分之關係
    ，在審理事實之法院就全部犯罪事實，依刑事訴訟法第267
    條之規定，本應予以審判，故其確定判決之既判力自應及於
    全部之犯罪事實（最高法院32年上字第2578號判例參照）。
    又被告行為後，刑法第56條連續犯之規定，業於94年1月7日
    修正公布刪除，並於95年7月1日施行。則被告行為後，新法
    刪除連續犯之規定，此刪除雖非犯罪構成要件之變更，但顯
    已影響行為人刑罰之法律效果，自屬法律變更，依刑法第2
    條第1項規定，比較新舊法結果，仍應適用被告行為時之舊
    法論以連續犯，較有利於被告（最高法院95年第8次刑事庭
    會議著有決議意旨可資參照）。經查：被告前曾於94年12月
    11日起至95年6月19日止，因連續29次犯竊盜罪，經原審於
    96年4月26日以95年度簡上字第220號判決判處有期徒刑1年
    ，並於刑之執行完畢或赦免後，令入相當處所，施以監護壹
    年，於96年5月25日確定，此有臺灣高等法院被告前案紀錄
    表及前開判決可稽，是觀諸本件被告於95年4月30日所為之
    竊盜行為，與前案之多次竊盜犯行，時間緊接，手法相近，
    顯係基於概括之犯意反覆為之，應屬修正施行前刑法第56條
    連續犯之裁判上一罪關係，而係屬同一案件，且為前案判決
    既判力範圍所及，揆諸前揭說明，應為免訴之諭知。
五、從而，原審變更檢察官起訴法條認被告所犯為刑法第320條
    之竊盜罪，且該竊盜罪為原審95年度簡上字第220號確定判
    決效力所包括，而判決免訴，認事用法洵無違誤。檢察官上
    訴仍執前詞認被告所犯為第329條之準強盜罪云云，尚非可
    採，為無理由，應予駁回。
六、據上論斷，依刑事訴訟法第368條，判決如主文。
本案經檢察官范文豪到庭執行職務。
中    華    民    國    98    年    5     月    27    日
                    刑事第一庭  審判長法  官  黃崑宗
                                      法  官  蔡長林
                                      法  官  夏金郎
以上正本證明與原本無異。
如不服本判決應於收受送達後10日內向本院提出上訴書狀，其未
敘述上訴理由者，並得於提起上訴後10日內向本院補提理由書（
均須按他造當事人之人數附繕本）「切勿逕送上級法院」。
                                      書記官  劉岳文
中    華    民    國    98    年    5     月    27    日


司法院資訊處製作；財團法人民間司法改革基金會備份。
